臺灣宜蘭地方法院刑事裁定　　　　　　　100年度聲判字第1號
聲　請　人　吳美燕
　　　　　　吳建德
上二人共同
代　理　人　葉光洲律師
被　　　告　蘇祐霆
上列聲請人因告訴被告偽造文書等案件，不服臺灣高等法院檢察
署檢察長駁回聲請再議處分（99年度上聲議字第8835號），聲請
交付審判，本院裁定如下：
    主  文
聲請駁回。
    理  由
一、聲請交付審判意旨略以：
（一）聲請人並未授權被告蘇祐霆出售聲請人所有之土地：聲請
      人並未口頭委託被告出售聲請人所有之土地，故無所謂雙
      方意思合致一事。退步言之，聲請人縱於偵訊時表示曾授
      權被告出售聲請人所有之土地，亦限制被告需在96年5月1
      日後方有權限，因聲請人早已簽立特別授權書，授權東森
      房屋鄭宥宏於96年2月6日至96年4月30日出售前開土地，
      並有特別授權書清楚載明授權範圍、時間，此亦有東森房
      屋鄭宥宏出具之證明書可證。檢察官片段拾取聲請人之陳
      述，而驟然認定聲請人曾口頭授權被告出售聲請人所有土
      地，尚難干服，請准予勘驗聲請人於偵查時接受訊問之筆
      錄光碟以明聲請人之真意。
（二）被告未經聲請人授權，於96年2月6日之特別授權書上私自
      填具自己之姓名，並持該特別授權書及被告竊取之印鑑證
      明，將聲請人之土地盜賣一空，顯已構成行使偽造文書罪
      ：聲請人並未口頭委任被告出售聲請人所有土地，縱有口
      頭授權，亦係限制被告須在96年5月1日之後方有權出售。
      被告竟擅自於96年2月6日之特別授權書上填具自己姓名，
      進而竊取聲請人存放於母親李春子處之印鑑證明後，以低
      於市價每坪2萬元之一半，即每坪9千元之價格，將聲請人
      土地賤賣予第三人林貴蘭，被告之舉，既有偽造文書之主
      觀犯意，更有實施之客觀行為。又第三人林貴蘭取得聲請
      人之土地後，乃夥同代書、仲介業者及農會職員，聯手偽
      造不實之買賣契約向壯圍鄉農會辦理貸款，獲致不法暴利
      ，亦經98年度訴字第220號、98年度訴字第204號判決有罪
      在案，被告係與前開第三人共謀詐欺聲請人，此部分仍偵
      查中，以懲不法。
    為此，爰於法定期間內聲請准予交付審判。
二、按告訴人不服上級法院檢察署檢察長或檢察總長認再議為無
    理由而駁回之處分者，得於接受處分書後10日內委任律師提
    出理由狀，向該管第一審法院聲請交付審判。法院認為交付
    審判之聲請不合法或無理由者，應駁回之，刑事訴訟法第25
    8條之1、第258條之3第2項前段分別定有明文。茲查本件聲
    請人以被告涉犯偽造文書、詐欺等罪嫌，向臺灣宜蘭地方法
    院檢察署檢察官提出告訴，被告被訴偽造文書罪部分，經該
    檢察署檢察官於民國99年10月31日以98年度偵緝字第295號
    、99年度偵緝字第296號為不起訴處分後，聲請人不服，聲
    請再議，亦經臺灣高等法院檢察署檢察長於99年12月9日以9
    9年度上聲議字第8835號案駁回（詐欺部分業經發回續行偵
    查），聲請人於99年12月23日收受駁回再議處分書，而於10
    0年1月3日委任律師向本院聲請交付審判，程序上於法尚無
    不合，核先敘明。
三、又按刑事訴訟法於91年2月8日修正公布，其中增訂第258條
    之1第1項規定「告訴人不服前條之駁回處分者，得於接受處
    分書後十日內委任律師提出理由狀，向該管第一審法院聲請
    交付審判。」。告訴人得向法院聲請交付審判之規定，乃此
    次修正刑事訴訟法所新增對於「檢察官不起訴或緩起訴裁量
    權」制衡之外部監督機制，亦即賦予法院針對檢察官所為不
    起訴或緩起訴處分是否正確加以審查，以防止檢察機關濫權
    。是依此項立法精神觀之，法院就聲請交付審判案件所為之
    審查，並非偵查程序之續行或再啟動，則其中「得為必要之
    調查」之點，自應僅以偵查中曾顯現之證據為限，而不可就
    其新提出之證據再為調查，亦不得蒐集偵查卷外以外之證據
    。而依同法第260條對於「不起訴處分已確定或緩起訴處分
    期滿未經撤銷者得再行起訴」規定之立法理由說明，該條所
    謂不起訴處分已確定者，包括「聲請法院交付審判復經駁回
    者」之情形在內。故前述「得為必要之調查」，其調查證據
    範圍，即應以偵查中曾顯現之證據為限，不得就告訴人新提
    出之證據再為調查，亦不得蒐集偵查卷以外之證據，否則，
    將與刑事訴訟法第260條之再行起訴規定混淆不清，亦將使
    法院兼任檢察官之角色，而有回復「糾問制度」之虞。故法
    院對於聲請交付審判案件之審查，應限於檢察官不起訴處分
    是否違法。質言之，如檢察官係依據刑事訴訟法第252條規
    定予以不起訴處分者，應審查該處分是否符合該條各款之規
    定；若係依據同法第253條規定為不起訴處分者，則應審查
    該處分是否有裁量逾越或裁量濫用之情形。至於檢察官據以
    不起訴處分之基礎事實，則非法院應行介入審查之對象。蓋
    法院裁定交付審判之前提，必須偵查卷內所存之證據，已符
    合刑事訴訟法第251條第1項所規定檢察官應提起公訴之「足
    認被告有犯罪嫌疑」情形，亦即該案件已經跨越起訴門檻，
    始應為交付審判之裁定，倘該案件須另行蒐證偵查，始能判
    斷應否交付審判者，因交付審判之審查制度，並無如同再議
    制度得為發回原檢察官續行偵查之設計，法院即應依同法第
    258條之3第2項前段規定，以聲請無理由裁定駁回。
四、本件聲請人即告訴人雖以前揭理由認被告涉有偽造文書罪嫌
    ，並以原不起訴處分及再議駁回處分有上開違誤為由，向本
    院聲請交付審判，然：
（一）按犯罪事實應依證據認定之，無證據不得認定犯罪事實，
      刑事訴訟法第154條第2項定有明文。次按刑法第210條之
      偽造文書，以無制作權之人冒用他人名義而制作該文書為
      要件之一，如果行為人基於他人之授權委託，即不能謂無
      制作權，自不成立該條之罪（最高法院47年台上字第226
      號判例可參）。
（二）聲請人雖指訴其並未授權被告出售土地，而被告卻偽造「
      特別授權書」代為出售土地致使其等受有損害云云，然依
      告訴人之母親李春子前於警詢時陳稱：「特別授權書是蘇
      祐霆於96年2月初拿來家裡給我簽的，他是說如果錢要給
      人家賺，不如給他賺，就叫我簽特別授權書2張」等語，
      告訴人吳建德於警詢時證稱：「96年3月份有口頭委託蘇
      祐霆、吳靜宜他們2人買賣，但時間是從96年5月份開始，
      特別授權書上是我親自簽立」等語（見警刑偵四字第0971
      101149號卷第13-19頁），故依告訴人之母李春子及告訴
      人吳建德上開證述，可知上開「特別授權書」上「李春子
      」、「吳建德」等人之簽名，確為告訴人李春子、吳建德
      所親簽無誤，故被告並無偽造李春子、吳建德等人之簽名
      ，實可認定。且依卷附不動產買賣契約書觀察，係由被告
      以吳建德、吳美燕代理人身份與買受人簽訂不動產買賣契
      約，究與冒用他人名義制作之文書有別，故被告於上開「
      特別授權書」上，既無冒用他人名義而制作該文書，且買
      賣不動產契約書亦以代理人名義簽訂，則其所為，尚與偽
      造文書之構成要件有間，自難依此而遽認被告有偽造文書
      之犯行甚明。
（三）而告訴人雖指稱並未授權予被告買賣土地，然依告訴人吳
      建德於偵查時證稱：「96年2、3月間，我與李春子委託蘇
      祐霆代理買賣我與吳美燕名下上開土地的事宜，當時只有
      口頭約定，並無簽訂任何委託書，口頭約定蘇祐霆代理買
      賣，但必須從96年6月底以後才可以代理，因東森的合約
      到96年4月底，當初我將土地權狀給我母親保管，由我母
      親交給蘇祐霆，印鑑章及印鑑證明是我交給蘇祐霆，請他
      96年5月之後才代理土地買賣」等語（見97年度偵字第686
      號卷第171頁筆錄），可知告訴人確有授權被告買賣上開
      土地，其等雖僅有口頭約定，而無書面契約，但仍無礙於
      其授權行為之成立，告訴人確有授權被告買賣之真意無誤
      。而告訴人雖指稱其僅授權被告於96年5月後始得代理云
      云，然依告訴人之母親李春子於偵查中證稱：「（問：你
      何時委託被告幫你賣上開4筆土地？）我只有口頭跟他說
      的，時間在96年2、3月間」等語（見97年度偵字第686號
      卷第172-174頁筆錄），可知被告在96年2、3月間即已受
      授權，且參之告訴人之母李春子前於警詢中之陳述：「特
      別授權書是蘇祐霆於96年2月初拿來家裡給我簽的，他是
      說如果錢要給人家賺，不如給他賺」等語，更可徵被告在
      96年2月初即已受授權，否則若係約定在東森房仲之期間
      過後始得買賣，何以會陳述「錢要給人家賺，不如給他賺
      」等語？況若告訴人未於96年2、3月間即委託被告代為買
      賣土地，何以於96年5月之前，即已將土地權狀、印鑑章
      、印鑑證明交付予被告？果如告訴人所指述係要在96年5
      月之後才委託被告買賣土地，則若在96年5月前東森房仲
      已代為尋得買家，告訴人手上並無土地權狀、印鑑章等物
      ，如何與他人簽訂契約？而告訴人卻選擇事先將土地權狀
      、印鑑章、印鑑證明交付予被告，實可證明其有授權被告
      買賣土地之意思甚明，聲請人執稱並未授權云云，尚屬無
      據。
（四）至聲請人指訴第三人林貴蘭取得聲請人土地後，夥同代書
      、仲介業者及農會職員聯手偽造不實之買賣契約向壯圍鄉
      農會辦理貸款致獲不法暴利，而認被告共謀詐欺等語，然
      此部分業經檢察官另案處理中，核與本件被告是否受授權
      而是否有偽造文書之犯行無涉，尚難採為被告不利之證明
      。
（五）從而，本件被告未在「特別授權書」上偽造告訴人之母李
      春子、告訴人吳建德、吳美燕之簽名，即未冒用他人名義
      製作文書，且不動產買賣契約書亦係以代理人身份簽立，
      非冒用他人名義制作之文書，被告所為即與偽造文書之構
      成要件有間，且依上所述，被告確有受告訴人買賣土地之
      授權，更難遽認被告有何偽造文書之犯行甚明。此外，綜
      觀偵查全案卷證，復無證據足以認定被告有何偽造文書之
      犯意及犯行，是此部分本院仍無「足認被告有犯罪嫌疑，
      檢察官應提起公訴」亦即無已跨越起訴門檻之確信，揆之
      首揭說明，自無從裁定交付審判，使此部分進入審判程序
      。
五、綜上所述，本件檢察機關依據偵查結果，認為聲請人告訴被
    告蘇祐霆偽造文書之行為，被告並未冒用他人之名義製作特
    別授權書，且文書之內容為真正，並無虛偽，而被告又經授
    權，被告所為即與偽造文書之構成要件不符，而為不起訴處
    分及駁回再議之聲請，於法均無不合；且本院依職權調閱全
    卷審核結果，亦認本案並未存有應起訴之犯罪事實及理由。
    聲請意旨執被告確有偽造文書之犯行，聲請交付審判，其聲
    請為無理由，自應予駁回。
六、依刑事訴訟法第258條之3第2項前段，裁定如主文。
中    華    民    國   100    年    3     月    25    日
                  刑事第三庭  審判長法  官  黃永勝
                                    法  官  陳映佐
                                    法  官  鄭貽馨
以上正本證明與原本無異。
本裁定不得抗告。
                                    書記官  高雪琴
中    華    民    國   100    年    3     月    25    日